臺灣高等法院高雄分院刑事判決　　　 100年度交上訴字第21號
上　訴　人
即　被　告　蔡梅花
上列上訴人因公共危險案件，不服臺灣高雄地方法院99年度交訴
字第92號中華民國99年12月14日第一審判決（起訴案號：臺灣高
雄地方法院檢察署99年度偵字第19103 號），提起上訴，本院判
決如下：
    主  文
原判決撤銷。
蔡梅花犯肇事致人傷害逃逸罪，累犯，處有期徒刑肆月，如易科
罰金，以新臺幣壹仟元折算壹日。
    事  實
一、蔡梅花前於民國94年間因公共危險案件，經原審94年度交簡
    字第2617號判決處有期徒刑2 月確定，甫於95年9 月22日易
    科罰金執行完畢。詎猶不知悔改，於99年5 月21日下午4 時
    42分許，騎乘車號NC6-835 號機車沿高雄縣旗山鎮○○路由
    南向北逆向行駛，行經旗文路與延平一路口時，適陳嘉彥騎
    乘車牌號碼806-CQB 號機車沿高雄縣旗山鎮○○路由西往東
    欲右轉往南行駛，蔡梅花騎乘之機車遂不慎與陳嘉彥騎乘之
    機車發生碰撞，致2 人均人車倒地，陳嘉彥並因而受有手挫
    傷、前臂挫傷等傷害（過失傷害部分未據告訴）。蔡梅花明
    知或可預見已肇事致陳嘉彥倒地受傷，因急於趕回附近約50
    公尺之租屋處，然後趕到學校載其小孩前往補習班補習，竟
    未協助送醫或待警察到場處理，亦未留下聯絡方式，旋即騎
    乘機車離去。嗣經路人報警循線查獲，始悉上情。
二、案經高雄縣政府警察局旗山分局報告臺灣高雄地方法院檢察
    署檢察官偵查起訴。
    理  由
甲、程序部分：
    本判決以下所引用之傳聞證據，被告及公訴人於本院審理時
    ，均表示沒有意見，且未於言詞辯論終結前聲明異議，本院
    審酌上開傳聞證據作成時，並無不法之情事，認為適當，依
    刑事訴訟法第159 條之5 第2 項規定，自有證據能力，均得
    為證據。
乙、實體部分：
一、訊據被告蔡梅花固坦承於上揭時間、地點，騎乘車牌號碼NC
    6-835 機車，與被害人陳嘉彥所騎乘之車牌號碼806-CQB 號
    機車發生碰撞，惟矢口否認有肇事逃逸之犯行，辯稱：車禍
    發生後，被害人並沒有受傷，而其租屋處距車禍現場約50公
    尺，被害人的同學亦有跟伊回家；當時係為趕時間返家，然
    後到學校接小孩去補習班，並非肇事而逃逸云云。
二、經查：
（一）被告於前揭之時間、地點，因騎乘車牌號碼NC6-835 機車
      逆向而與被害人陳嘉彥所騎乘之車牌號碼806-CQB 號機車
      發生碰撞，致2 人均人、車倒地等情，業據證人即被害人
      陳嘉彥於警詢、偵訊及原審審理時均證述綦詳，亦有道路
      交通事故現場圖、道路交通事故調查報告表（一）、（二
      ）附卷可佐，而被害人陳嘉彥因上開車禍而受有手挫傷、
      前臂挫傷等傷害，被告所騎乘之上開機車左手把煞車桿發
      生斷裂乙節，復有衛生署旗山醫院診斷證明書1 份及事故
      照片24張（警卷第9 頁至第15頁、第17頁）在卷足參，亦
      為被告所不爭，此部分之事實，應堪予認定。
（二）證人即被害人陳嘉彥於偵訊時結證：當天我騎806-CQB 號
      機車從實踐大學回去市區○○○○路經過旗文路和延平一
      路路口要右轉，被告騎他的機車在旗文路與我迎面發生相
      撞，我與被告均人、車倒地，路邊民眾和同學幫我報警，
      被告看到同學打電話就騎乘機車走了，並沒有問我是否有
      受傷，也沒有留姓名地址給我，我站起來看到被告騎乘機
      車之車牌號碼後，就立刻喊他的車牌，當時有外系的同學
      看到被告逃逸，就趕快騎車去追他，我的右手因該車禍腫
      起來，後來被送到旗山醫院等語明確（偵卷第18頁、第19
      頁），亦於原審審理時結證：上揭時間、地點被告騎乘機
      車與我騎乘之機車發生正面對正面碰撞，雙方都倒地，被
      告先起來，因為她的機車漏油，所以她就把機車騎到旁邊
      ，此時我的手腫起來，請附近的居民幫忙打電話報警，我
      有記住被告機車的車牌且大聲喊她的車牌號碼，後來被告
      就騎車跑掉，因其他外系的同學在那裡停紅綠燈有看到這
      情形，就見義勇為去追被告的機車，當警察來時，那些同
      學有跟警察講被告住在那裡，他們有跟到被告家門口，當
      時被告好像把門口給關起來的樣子，被告沒有跟我打招呼
      或是留下電話號碼，就直接騎走離開現場等情綦詳（原審
      卷第27頁、第28頁）。且該次車禍受傷部分已與被告達成
      和解，有和解書1 紙在卷可稽（警卷第21頁），證人陳嘉
      彥應無刻意誣陷被告之必要。再佐以案發現場拍攝之照片
      ，車禍現場地面上確實留有大片油漬，此與證人上開所述
      「被告的機車漏油」之情節核屬一致，是證人前揭證述之
      事實，應當足採。又被告上開騎乘之機車，前方車頭部位
      因該次車禍撞擊而破裂、左手把煞車桿亦發生斷裂乙節，
      有卷附交通事故照片供參，且證人陳嘉彥復證述當時伊車
      速約有4 、50公里，其與被告均人、車倒地等語明確，足
      見該次車禍2 機車相撞，力道非輕，且證人即現場幫忙處
      理之路人李文在於原審審理時亦結證：被告當時有受傷，
      有看見陳嘉彥手部擦傷等情無訛（原審卷第32頁及其背面
      ），是被告於車禍發生當時已受有傷害，依客觀情形觀之
      ，相對而言，應可知悉或預見被害人亦受有傷害之事實，
      是被告辯稱不知被害人車禍當時有受傷云云，自非可取。
（三）被告雖稱被害人陳嘉彥的同學有跟被告一同回家，知悉被
      告之住所云云，惟依證人陳嘉彥上開所證述，係因被告於
      車禍發生後逕行離開，路過之同學見義勇為追被告騎乘之
      機車後，始知悉被告之住所及告知至現場處理之員警，並
      非被告主動告知證人陳嘉彥或同學其住處；另證人李文在
      於原審審理時雖證述被告有跟被害人陳嘉彥及其同學說她
      家就在附近，要同學跟著過去一語，惟又證稱「沒有聽到
      」被告與被害人的同學講些什麼話，只知道有2 個同學跟
      著被告過去等情（原審卷第31頁、第33頁背面），因證人
      李文在此部分之證述前後有所不一，故其是否有於現場聽
      聞被告告知其住所之位置，或僅依被害人之同學追至被告
      之住所而逕行推論上情，實不無可疑。此外，稽之刑法第
      185 條之4 駕駛動力交通工具肇事致人死傷而逃逸罪之立
      法目的，乃為維護交通，增進行車安全，促使當事人於事
      故發生時，能對被害人即時救護，減少死傷，以保護他人
      權益並維護社會秩序，故所實質要求的是肇事者留於現場
      處理、電話呼叫救護車等相關之作為，以防免被害人因無
      所救助而造成更大之損害，並非用以保護財產上法益或事
      後求償之便利。亦即，肇事者留下電話或住址，僅為車禍
      發生後雙方事故當事人用以聯絡相關處理之事宜，核與上
      開法條之立法精神無涉，自難以肇事者留下住址、電話或
      告知住處，即可逕行離開車禍現場，並論斷無肇事逃逸之
      故意。因被告於車禍當時，本身已受傷，且應可預見或知
      悉被害人陳嘉彥亦因該車禍而受有傷害，而被告卻無視該
      情形仍逕行離開現場，依上所述，縱認被告有告知其住處
      ，仍難遽以否定被告主觀上無肇事逃逸之故意。又查被告
      租屋處距車禍現場約50公尺，業據證人李文在於原審審理
      時結證屬實（見原審卷第30頁）。而證人陳嘉彥於本院審
      理時亦結證：車禍發生後，被告看我起來，覺得我沒有事
      ，就騎車離開，我說妳撞到人了，後來是附近的人打電話
      報警。我在車禍現場，從我站的地方應該是可以看到被告
      的家等情（見本院第47、48頁）。由上觀之，被告之住處
      既在車禍現場附近，而被告於肇事之後，未留在現場協助
      救護受傷之被害人就醫，反急於離開現場返回家中，則其
      所稱係為趕時間先回家，再到學校接小孩前往補習班，應
      屬可採，然對犯罪之成立不生影響。綜上所述，足見被告
      所辯上情，無非卸責之詞，不足採信。本件事證明確，被
      告之犯行，堪以認定。被告於聲請傳喚證人許文聰以證明
      有看見被告打開住處鐵門讓被害人陳嘉彥和他的同學看她
      住的地方等情形，惟本件事證已至為明確，顯無再予傳訊
      證人許文聰之必要，併此明。
三、核被告所為，係犯刑法第185 條之4 之肇事致人傷害逃逸罪
    。又被告有事實欄所列前揭犯罪前科紀錄，有臺灣高等法院
    被告前案紀錄表1 份在卷可按，其受有期徒刑之執行完畢後
    ，5 年以內故意再犯上開肇事致人傷害逃逸之有期徒刑以上
    之罪，為累犯，應依刑法第47條第1 項規定加重其刑。又被
    告係單親家庭，獨立扶養2 小孩，本身罹患憂鬱症，有高雄
    市旗山區單親暨中低收入兒童生活扶助證明書及診斷證明書
    各1 紙在卷可按（見本院卷第35、36頁），其因急於回家然
    後趕到學校接小孩前往補習班，一時失慮，致犯刑章，在客
    觀上足以引起一般同情，法重情輕，若科以依累犯加重後法
    定最低刑度有期徒刑七月，猶嫌過重，犯罪情狀尚堪憫恕，
    爰依刑法第59條、第60條規定減輕其刑，並依法先加後減之
    。
四、原審予以被告論科，固非無見，惟查被告之犯罪情狀堪以憫
    恕，其理由已如前述，原審未依刑法第59條、第60條規定酌
    減其刑，容有未合。被告上訴意旨，否認犯罪，固無足取，
    然原判決既有上述可議，自應由本院將原判決撤銷改判。審
    酌被告現罹患精神官能憂鬱症，睡眠障礙等症，併有自殺意
    念，有欣明精神科診所出具之診斷證明書1 紙在卷可稽，身
    體健康不佳。又被告於100 年2 月19日曾吞食萬靈粉企圖輕
    生，有衛生署旗山醫院100 年3 月1 日出具之診斷證明書1
    紙在卷可考。次查被告現為單親家庭，尚有小孩賴其扶養，
    復有高雄市旗津區公所出具之高雄市單親暨中低收入戶兒童
    少年生活扶助證明書1 紙在卷可按。又被告於犯後坦承過失
    傷害犯行，且與被害人達成和解，有和解書1 份在卷可按，
    而被害人亦僅受有手挫傷及前臂挫傷等傷害，傷勢輕微且所
    犯情節尚輕，並考量被告一旦入監服刑，其孩子將乏人照顧
    ，而影響其求學等一切情狀，量處如主文第2 項之刑，並諭
    知易科罰金之折算標準。
據上論斷，應依刑事訴訟法第369 條第1 項前段、第364 條、第
299 條第1 項前段，刑法第185 條之4 、第41條第1 項前段、第
47條第1 項、第59條、第60條，刑法施行法第1 條之1 ，判決如
主文。
本案經檢察官蔡國禎到庭執行職務。
中    華    民    國  100     年    4     月    28    日
                  刑事第七庭    審判長法  官  莊飛宗
                                      法  官  蔡廣昇
                                      法  官  謝宏宗
以上正本證明與原本無異。
如不服本判決應於收受本判決後10日內向本院提出上訴書狀，其
未敘述上訴理由者，並得於提起上訴後10日內向本院補提理由書
狀（均須按他造當事人之人數附繕本）「切勿逕送上級法院」。
中    華    民    國   100    年    4     月    29    日
                                      書記官  蘇恒仁
附錄本件判決論罪科刑法條：
刑法第185條之4
駕駛動力交通工具肇事，致人死傷而逃逸者，處 6 月以上 5 年
以下有期徒刑。